臺灣高等法院刑事判決
111年度上訴字第2812號
上  訴  人  
即  被  告  陳綾娟



上列上訴人因詐欺等案件，不服臺灣桃園地方法院110年度審金
訴字第406號，中華民國111年2月11日第一審判決（起訴案號：
臺灣桃園地方檢察署109年度偵字第33932號、110年度偵字第106
14號、110年度偵字第10615號），提起上訴，本院判決如下：
    主  文
上訴駁回。
    犯罪事實
一、陳綾娟於民國109年8月28日某時，在桃園市桃園區某處統一
    超商內見到求職報紙上登載外勤人員之工作，即於同月31日
    撥打電話向上開求職報紙上記載之某真實姓名、年籍均不詳
    、自稱「陳先生」之成年人（無證據證明係未成年人，於LI
    NE通訊軟體自稱「宜鼎國際娛樂襄理：陳閔祥」，下稱「陳
    先生」）之成年男子應徵工作，「陳先生」稱工作內容為依
    指示提領公司帳戶內之現金後交予公司人員，並加入真實姓
    名年籍均不詳、於LINE自稱「承凱」之成年人(無證據證明
    係未成年人)為好友進行聯繫，並於同年9月7日某時，「承
    凱」並介紹某真實姓名、年籍均不詳之自稱「吳姓專員」之
    成年人（無證據證明係未成年人，下稱「吳姓專員」）予陳
    綾娟，並告知「吳姓專員」將會向其收取提領之款項。詎陳
    綾娟聽聞上開工作內容後，依其智識程度及社會生活經驗，
    應可預見「陳先生」、「承凱」及「吳姓專員」恐係詐欺集
    團成員，倘依其指示領取款項，恐因此遂行詐欺取財犯行，
    而使他人因此受騙致發生財產法益受損之結果，是其可預見
    所為極有可能係詐欺集團為收取詐欺所得款項，而利用領款
    車手隱匿詐欺所得之去向、所在，竟仍抱持縱上開情節屬實
    亦不違背其本意之不確定故意，於上開時間起加入「陳先生
    」、「承凱」及「吳姓專員」所屬3人以上組成，以實施詐
    術為手段，具有持續性、牟利性之有結構性之詐欺犯罪組織
    集團（無證據證明該詐欺集團中有未滿18歲之人，下稱「本
    案詐欺集團」）。詎陳綾娟與「陳先生」、「承凱」、「吳
    姓專員」等本案詐欺集團所屬成員共同意圖為自己不法之所
    有，基於3人以上詐欺取財及隱匿詐欺犯罪所得去向、所在
    之洗錢之犯意聯絡，由「本案詐欺集團」分別於如附表二「
    詐騙時間」欄所示之時間，以如附表二「詐騙方式」欄所示
    之方式，致附表二「告訴人」欄所示之李宜勳、李許月桂、
    郭家宏及陳克廉分別陷於錯誤，而於如附表二「匯款時間」
    欄所示之時間，依指示匯款如附表二「匯款金額」欄所示之
    金額至如附表一所示各帳戶內後，陳綾娟再依「承凱」之指
    示，分別持「承凱」所交付如附表一所示各帳戶之提款卡，
    於如附表三「提款時間」欄、「提款地點」欄所示之時間、
    地點，接續提領如附表三「提款金額」欄所示之現金共計新
    臺幣（下同）52萬9,000元，而掩飾、隱匿上揭詐欺取財犯
    罪所得之本質、來源、去向及所在後，陳綾娟復依「承凱」
    指示，於如附表三編號1至3「交付時間、地點」欄所示之時
    間、地點，接續交付如附表三編號1至3「交付金額」欄所示
    之金額予「吳姓專員」，就附表三編號1至3部分獲取5,500
    元報酬。嗣李宜勳、李許月桂、郭家宏察覺有異而分別報警
    ，並經警於109年9月17日下午2時許執行金融機構巡邏勤務
    時，見陳綾娟於如附表三編號4「提款地點」欄所示之地點
    操作提款機，因陳綾娟特徵與警方先前調閱之車手監視器錄
    影畫面比對相符而上前盤查查獲，並扣得HTC廠牌行動電話1
    支、現金新臺幣15萬元，始查悉上情。
二、案經李許月桂、李宜勳、陳克廉、郭家宏訴由桃園市政府警
    察局蘆竹分局及新北市政府警察局三重分局、新莊分局報告
    臺灣新北地方檢察署呈請臺灣高等檢察署檢察長核轉臺灣桃
    園地方檢察署檢察官偵查起訴。
    理  由
壹、程序部分：
一、按組織犯罪防制條例第12條第1項中段規定：「訊問證人之
    筆錄，以在檢察官或法官面前作成，並經踐行刑事訴訟法所
    定訊問證人之程序者為限，始得採為證據」，係以立法排除
    被告以外之人於警詢或檢察事務官調查中所為之陳述，得適
    用刑事訴訟法第159條之2、第159條之3及第159條之5之規定
    ，是證人於警詢時之陳述，於違反組織犯罪防制條例案件，
    即絕對不具有證據能力，自不得採為判決基礎。又上開組織
    犯罪防制條例第12條第1項規定，係排除一般證人於警詢陳
    述之證據能力之特別規定，然被告於警詢之陳述，對被告本
    身而言，則不在排除之列，至於共犯被告於偵查中以被告身
    分之陳述，仍應類推適用上開規定，定其得否為證據（最高
    法院107年度台上字第3589號判決同此見解）。本案證人等
    非在檢察官及法官面前依法具結之證述及供述，就被告陳綾
    娟所犯違反組織犯罪防制條例部分，均無證據能力。
二、本院援引之其他下列證據資料（包含供述證據、文書證據等
    ），並無證據證明係公務員違背法定程序所取得。被告陳綾
    娟於本院審理時經合法傳喚未到庭，惟被告於原審準備程序
    及審理時，與檢察官於原審準備程序、審理及本院審理時，
    對原審及本院所提示之被告以外之人審判外之供述，包括供
    述證據、文書證據等證據，就證據能力均未表示爭執，且迄
    言詞辯論終結前並未聲明異議，亦無顯有不可信之情況與不
    得作為證據之情形，本院審酌上開證據資料製作時之情況，
    尚無違法不當及證明力明顯過低之瑕疵，認為以之作為證據
    應屬適當，是依刑事訴訟法第159條至第159條之5規定，本
    院所引用供述證據及文書證據均有證據能力。
貳、實體部分：
一、事實之認定：
  ㈠上訴人即被告陳綾娟瑜雖於本院審理時經合法傳喚未到庭，
　　其上訴理由則上開犯行，辯稱其是看報紙應徵工作，事後才
    知落入工作陷阱，亦為被害人云云。惟上開犯罪事實，業據
    上訴人即被告陳綾娟於原審審理時坦承犯行，並經證人即告
    訴人李宜勳、李許月桂、郭家宏及陳克廉分別於警詢及原審
    審理時證述綦詳，復有陳綾娟勞保投保資料、陳綾娟與詐欺
    集團成員於通訊軟體LINE對話紀錄截圖、陳綾娟所拍攝「吳
    姓專員」之照片、新北市政府警察局新莊分局搜索、扣押筆
    錄暨扣押物品目錄表及收據、查獲照片、監視錄影畫面翻拍
    照片、郵政自動櫃員機交易明細表3紙、扣案物品照片、如
    附表一編號4帳戶之存簿及提款卡照片、中華郵政股份有限
    公司110年11月10日儲字第1100915286號函及函附客戶歷史
    交易清單、中國信託商業銀行股份有限公司110年11月17日
    中信銀字第110224839307510號函及函附存款交易明細、如
    附表二「書證」欄所示之文書證據，暨扣案之現金15萬元、
    HTC廠牌行動電話1支在卷可憑，足認被告於原審審理時出於
    任意性之自白核與事實相符，可以採信。
　㈡被告上訴雖否認上開犯行，辯稱其是看報紙應徵工作，事後
    才知落入工作陷阱，亦為被害人云云；然：
　1.按金融機構帳戶之存摺、提款卡具專屬、私密性，並以本人
    使用為原則，縱偶遇特殊情況而將存摺、提款卡、提款卡密
    碼交付他人者，亦恆與該收受者具相當信賴關係，原無任意
    交付他人使用之理，是苟非意在將該存款帳戶作為犯罪之不
    法目的或掩飾真實身份，實無蒐集他人存款帳戶金融卡及提
    款密碼之必要；準此，依一般人之社會生活經驗，如持有存
    摺、提款卡等帳戶資料者，特意不自行提領金融機構帳戶內
    款項，反而支付代價委由他人以隨機選定之任意地點，由自
    動櫃員機提領款項據以交付，抑或遇有他人刻意支薪委由不
    相識者出面領取包裹，支薪者且隱藏不出，則應徵提領款項
    或領取包裹者，對依指示所提領金融機構帳戶內款項可能係
    詐欺所得之不法來源、所領取之包裹可能涉及不法等情，當
    有合理之預期。佐以詐欺集團利用車手提領人頭金融機構帳
    戶款項或領取包裹，業經報章媒體多所披露，並屢由政府及
    新聞為反詐騙宣導，是一般具有通常智識之人，均可知支付
    薪資委由他人以臨櫃或至自動付款設備方式提領金融機構帳
    戶款項或至指定地點領取包裹者，多係藉此取得不法犯罪所
    得，且隱匿金融機構帳戶內資金實際取得人之身分，以逃避
    追查。再者，現今金融服務遠已不同於往昔傳統金融產業，
    金融機構與自動櫃員機等輔助設備隨處可見且內容多樣化，
    尤其電子、網路等新興金融所架構之服務網絡更綿密、便利
    ，甚且供無償使用，此為吾人日常生活所習知，而正常人多
    會透過金融機構轉匯款項，倘捨此不為，刻意以輾轉隱晦之
    方式運送款項，應係為掩人耳目、躲避警方查緝。且按諸常
    理，正常、合法之企業，若欲收取客戶之匯款，直接提供其
    帳戶予客戶即可，此不僅可節省勞費、留存金流證明，更可
    避免發生款項經手多人而遭侵吞等不測風險，殊難想像有何
    專門聘僱他人收取款項之必要。
　2.本件被告依詐欺集團成員「承凱」之指示，擔任車手，持其
    交付之提款卡領款，並依其指示交付該詐欺集團成員「吳姓
    專員」，且於原審審理時供承其因附表三編號1至3部分獲得
    5,500元報酬(見原審卷第112頁)，衡諸案發時被告已64歲，
    其智識程度為高中畢業(見臺灣桃園地方檢察署109年度偵字
    第33932號卷第7頁)，有相當智識及社會經驗，當知持某人
    交付之他人提款卡頻繁提領款項，再轉交另一人，係現今詐
    欺集團常見手法，以製造金流斷點，逃避查緝，且被告僅於
    前後3日各花數分鐘領款，即可獲取5,500元報酬，係與其所
    付出之勞力顯不相當之高額報酬，被告對於上情，誠難諉為
    不知。則被告主觀上對於其所提領之款項容非合法資金，然
    猶無視於此，繼續依「承凱」指示提領款項，並將之轉交予
    「吳姓專員」，而以此方式，參與「承凱」、「吳姓專員」
    等人所屬詐欺集團之詐欺取財之部分犯行，心態上顯係對自
    身行為成為詐欺集團犯罪計畫之一環而促成犯罪既遂之結果
    予以容任，足認被告主觀上確有與「承凱」、「吳姓專員」
    等人所屬詐欺集團成員共同詐欺取財之不確定故意甚明。此
    外，依被告與詐欺集團成員於通訊軟體LINE對話紀錄截圖、
    查獲照片、監視錄影畫面翻拍照顯示，被告依詐欺集團成員
    指示，於如附表三編號4「提款地點」欄所示之地點操作提
    款機時為警查獲，益見被告辯稱其僅係應徵工作，不知提領
    或收取之款項係詐欺所得，無參與犯罪組織、加重詐欺、洗
    錢之犯意云云，不足採信。
　㈢按共同正犯之成立，祇須具有犯意之聯絡，行為之分擔，既
    不問犯罪動機起於何人，亦不必每一階段犯行，均經參與；
    且共同正犯間，非僅就其自己實施之行為負其責任，並在犯
    意聯絡之範圍內，對於他共同正犯所實施之行為，亦應共同
    負責。換言之，共同實施犯罪行為之人，在合同意思範圍以
    內，各自分擔犯罪行為之一部，相互利用他人之行為，以達
    其犯罪之目的者，即應對於全部所發生之結果，共同負責。
    另共同正犯之意思聯絡，原不以數人間直接發生者為限，即
    有間接之聯絡者，亦包括在內，如甲分別邀約乙、丙犯罪，
    雖乙、丙間彼此並無直接之聯絡，亦無礙於其為共同正犯之
    成立（最高法院77年度台上字第2135號判決意旨參照）。現
    今詐欺集團之犯罪型態及模式，自取得人頭帳戶、向被害人
    行騙、指示被害人匯款、提領詐得款項、層轉上繳、朋分贓
    款等各階段，乃係多人縝密分工方能完成之集團性犯罪，倘
    其中有任一環節脫落，即無法順遂達成其等詐欺取財、避免
    追查之目的。本件被告加入「承凱」、「吳姓專員」等成年
    人所屬詐欺集團，擔任領款之車手，知悉所從事之行為係整
    體詐騙行為分工之一環，其縱未親自參與詐騙工作，亦未必
    知悉其他共犯詐騙告訴人之實際情況及內容，然其係為達成
    不法所有之詐欺取財犯罪目的，分工參與詐騙集團取得告訴
    人財物全部犯罪計劃之一部分行為，並從中獲取利潤、賺取
    報酬，堪認其係在合同意思範圍內，分擔犯罪行為之一部，
    並相互利用他人之行為，以達犯罪之目的，是被告依「承凱
    」之指示領款後交付「吳姓專員」，其對所屬詐欺集團成員
    所實施之加重詐欺取財及洗錢犯行，應同負共同正犯罪責。
  ㈣綜上所述，被告上訴否認犯行，辯稱其亦為被害人云云，要
    屬事後卸責之詞，殊無足採。本件事證明確，被告之上開犯
    行，洵堪認定，應依法論科。
二、論罪之說明：　　　　　　
　㈠按組織犯罪防制條例所稱「犯罪組織」，係指3人以上，以實
    施強暴、脅迫、詐術、恐嚇為手段或最重本刑逾五年有期徒
    刑之刑之罪，所組成具有持續性或牟利性之有結構性組織；
    前項有結構性組織，指非為立即實施犯罪而隨意組成，不以
    具有名稱、規約、儀式、固定處所、成員持續參與或分工明
    確為必要，組織犯罪防制條例第2條第1項、第2項定有明文
    。另組織犯罪防制條例第3條第1項所稱之參與犯罪組織，指
    加入犯罪組織成為組織之成員，而不問參加組織活動與否，
    犯罪即屬成立（最高法97年度台上字第1950號判決意旨參照
    ）。再所謂組織犯罪，本屬刑法上一種獨立之犯罪類型，其
    犯罪成員是否構成違反組織犯罪防制條例之罪名及成立要件
    之審查，原不以組織成員個人各別之行為，均已成立其他犯
    罪為必要，而應就集團成員個別與集體行為間之關係，予以
    綜合觀察；縱然成員之各別行為，未構成其他罪名，或各成
    員就某一各別活動並未全程參與，或雖有參加某特定活動，
    卻非全部活動每役必與，然依整體觀察，既已參與即構成違
    反組織犯罪防制條例罪，分別依發起、操縱、指揮、參與等
    不同行為之性質與組織內之地位予以論處；尤以愈龐大、愈
    複雜之組織，其個別成員相對於組織，益形渺小，個別成員
    未能參與組織犯罪之每一個犯罪活動之情形相對增加，是從
    犯罪之縱斷面予以分析，其組織之全體成員，應就該組織所
    為之一切非法作為，依共同正犯之法理，共同負責（最高法
    院102年度台上字第3449號判決意旨參照）。本件被告參與
    上開「陳先生」、「承凱」、「吳姓專員」等人所屬本案詐
    欺集團，以實施詐術為手段，有持續實施詐術且成員間各有
    依分工須為之行為，並就犯罪所得依一定比例予以分配予各
    成員，此之組成具有持續性、牟利性及有結構性，核與前揭
    組織犯罪防制條例第2條所定「犯罪組織」之構成要件相符
    ，被告仍應允加入並參與之，則被告確已參與上開詐欺集團
    之犯罪組織，且被告經由聯繫及取款交付之過程，已知悉至
    少有「陳先生」、「承凱」及「吳姓專員」共同參與本次詐
    欺取財犯行，依前開說明，被告就所參與之本次詐欺取財犯
    行，自該當三人以上共同詐欺取財罪。
  ㈡刑罰責任之評價與法益之維護息息相關，對同一法益侵害為
    雙重評價，是過度評價；對法益之侵害未予評價，則為評價
    不足，均為法之所禁。又加重詐欺罪，係侵害個人財產法益
    之犯罪，其罪數之計算，核與參與犯罪組織罪之侵害社會法
    益有所不同，審酌現今詐欺集團之成員皆係為欺罔他人，騙
    取財物，方參與以詐術為目的之犯罪組織。倘若行為人於參
    與詐欺犯罪組織之行為繼續中，先後多次為加重詐欺之行為
    ，因參與犯罪組織罪為繼續犯，犯罪一直繼續進行，直至犯
    罪組織解散，或其脫離犯罪組織時，其犯行始行終結。故該
    參與犯罪組織與其後之多次加重詐欺之行為皆有所重合，然
    因行為人僅為一參與犯罪組織行為，侵害一社會法益，屬單
    純一罪，應僅就「該案中」與參與犯罪組織罪時間較為密切
    之首次加重詐欺犯行論以參與犯罪組織罪及加重詐欺罪之想
    像競合犯，而其他之加重詐欺犯行，祗需單獨論罪科刑即可
    ，無需再另論以參與犯罪組織罪，以避免重複評價。是如行
    為人於參與同一詐欺集團之多次加重詐欺行為，因部分犯行
    發覺在後或偵查階段之先後不同，肇致起訴後分由不同之法
    官審理，為裨益法院審理範圍明確、便於事實認定，即應以
    數案中「最先繫屬於法院之案件」為準，以「該案件」中之
    「首次」加重詐欺犯行與參與犯罪組織罪論以想像競合。縱
    該首次犯行非屬事實上之首次，亦因參與犯罪組織之繼續行
    為，已為該案中之首次犯行所包攝，該參與犯罪組織行為之
    評價已獲滿足，自不再重複於他次詐欺犯行中再次論罪，俾
    免於過度評價及悖於一事不再理原則（最高法院109年度台
    上字第3945號判決意旨參照）。本件被告陳綾娟加入「陳先
    生」、「承凱」及「吳姓專員」所屬之本案詐欺集團後，除
    本案外，均無其他因加入該詐欺集團而經起訴並繫屬法院之
    案件之紀錄，則應以「本案中首次加重詐欺犯行」論以參與
    犯罪組織罪，是被告應以附表二編號一部分論以參與犯罪組
    織罪，至他次加重詐欺犯行（即本案之附表二編號二至四）
    則為上開犯行所包攝，不再重複論處參與犯罪組織罪。
  ㈢洗錢防制法所稱洗錢，指下列行為：一、意圖掩飾或隱匿特
    定犯罪所得來源，或使他人逃避刑事追訴，而移轉或變更特
    定犯罪所得。二、掩飾或隱匿特定犯罪所得之本質、來源、
    去向、所在、所有權、處分權或其他權益者。三、收受、持
    有或使用他人之特定犯罪所得，洗錢防制法第2條定有明文
    。復按現行洗錢防制法第14條第1項之一般洗錢罪，祇須有
    同法第2條各款所示行為之一，而以同法第3條規定之特定犯
    罪作為聯結即為已足；倘行為人意圖掩飾或隱匿特定犯罪所
    得來源，而將特定犯罪所得直接消費處分，甚或交予其他共
    同正犯，或由共同正犯以虛假交易外觀掩飾不法金流移動，
    即難認單純犯罪後處分贓物之行為，應仍構成新法第2條第1
    或2款之洗錢行為（最高法院109年度台上字第57號、第436
    號判決參照）。本件被告加入「本案詐欺集團」後，所參與
    犯罪事實欄所示之詐欺取財犯行，係負責提領贓款之「車手
    」工作，並將提領之贓款交付予「吳姓專員」，目的顯在藉
    此製造金流斷點，使偵查機關難以追查帳戶金流，以達掩飾
    詐欺犯罪所得之本質及去向，揆之前開判決要旨，被告所為
    已該當洗錢防制法第14條第1項之一般洗錢罪之構成要件。
  ㈣核被告就附表二編號一所示犯行，係犯組織犯罪防制條例第3
    條第1項後段之參與犯罪組織罪、刑法第339條之4第1項第2
    款之三人以上共同犯詐欺取財罪及洗錢防制法第14條第1項
    之洗錢罪；就附表二編號二至四所示犯行，均係犯刑法第33
    9條之4第1項第2款之三人以上共同犯詐欺取財罪及洗錢防制
    法第14條第1項之洗錢罪。起訴書雖漏未論及被告就附表二
    編號一部分同時犯組織犯罪條例第3條第1項後段之參與犯罪
    組織罪，惟此部分犯行與檢察官起訴之犯罪事實有想像競合
    犯之裁判上一罪關係，自為起訴效力所及，且業經原審於準
    備程序中當庭諭知被告（見原審卷第111頁），使當事人有
    辯論之機會，自應併予審理，附此說明。　　　
  ㈤共同正犯：
　　被告與「陳先生」、「承凱」、「吳姓專員」及「本案詐欺
    集團」所屬成員間，就犯罪事實欄所示之詐欺取財罪及洗錢
    犯行間有犯意聯絡及行為分擔，均為共同正犯。
  ㈥接續犯：
　　按行為人實施犯罪之時地，在自然意義上雖非完全一致，但
    仍有部分合致，且犯罪目的單一，依一般社會通念，認應評
    價為一罪方符合刑罰公平原則，如予數罪併罰，反有過度處
    罰之疑，與人民法律感情亦未契合，故於刑法廢除牽連犯及
    連續犯後，應依個案情狀，考量一般社會通念及刑罰公平原
    則，適度擴張一行為概念，論以接續犯或一行為觸犯數罪名
    之想像競合犯，方屬適當（最高法院97年度台上字第1880號
    判決意旨參照）。本件被告於如附表三「提款時間」、「提
    款地點」欄所示時、地，多次提領之方式領取各告訴人匯入
    之款項，再於如附表三「交付時間、地點欄」所示之時、地
    ，分別將提領之款項轉交「吳姓專員」，應認均係基於詐騙
    而取得各告訴人交付款項之單一犯罪目的所為之接續行為，
    其基於同一目的、於密切接近之時間地點實行、侵害同一法
    益，所為各行為之獨立性極為薄弱，依一般社會健全觀念，
    難以強行分開，在刑法評價上，應各視為數個舉動之接續實
    行，合為包括之一行為予以評價，屬接續犯，各僅論以1個
    一般洗錢罪。
  ㈦想像競合犯：
　　被告就詐騙如附表二編號一「告訴人」欄所示告訴人李宜勳
    之犯行，係以一行為同時觸犯參與犯罪組織罪、三人以上共
    同犯詐欺取財罪及一般洗錢罪；就詐騙如附表二編號二至四
    「告訴人」欄所示告訴人李許月桂、郭家宏及陳克廉所示之
    犯行，均係以一行為同時觸犯三人以上共同詐欺取財罪及一
    般洗錢罪，皆屬想像競合犯，均應依刑法第55條規定，分別
    從一重各論以三人以上共同詐欺取財罪處斷。
  ㈧被告就如附表二所示4罪，均係侵害不同告訴人之財產法益，
    犯意各別，行為互殊，應分論併罰。
  ㈨按想像競合犯之處斷刑，本質上係「刑之合併」。其所謂從
    一重處斷，乃將想像競合犯組成之評價上數罪，合併為科刑
    一罪，其所對應之刑罰，亦合併其評價上數罪之數法定刑，
    而為一個處斷刑。易言之，想像競合犯侵害數法益者皆成立
    犯罪，論罪時必須輕、重罪併舉論述，同時宣告所犯各罪名
    ，包括各罪有無加重、減免其刑之情形，亦應說明論列，量
    刑時併衡酌輕罪部分量刑事由，評價始為充足，然後依刑法
    第55條前段規定「從一重處斷」，非謂對於其餘各罪可置而
    不論。因此，法院決定處斷刑時，雖以其中最重罪名之法定
    刑，做為裁量之準據，惟於裁量其輕重時，仍應將輕罪合併
    評價在內（最高法院108年度台上字第4405、4408號判決意
    旨可參）。茲分別說明如下：
  1.參與犯罪組織者，其參與情節輕微者，得減輕或免除其刑，
    組織犯罪防制條例第3條第1項但書定有明文。查被告陳綾娟
    參與「本案詐欺集團」犯罪組織，係依「承凱」之指揮擔任
    車手之角色，且所詐得之金額頗高，難認被告參與犯罪組織
    之情節輕微，自無依上開規定減輕和免除其刑之餘地。
  2.復按組織犯罪防制條例第8條第1項後段亦規定：「犯第3條
    之罪…偵查及審判中均自白者，減輕其刑。」，被告依指示
    領取款項並轉交予「吳姓專員」之參與犯罪組織事實，於偵
    查、原審準備程序及審理時均坦承不諱，是其就所犯參與犯
    罪組織罪，應依上開規定減輕其刑。
  3.又「犯前2條之罪，在偵查或審判中自白者，減輕其刑。」
    ，洗錢防制法第16條第2項定有明文。本件被告於原審審理
    時坦承依指示領取款項，再將款項轉交予「吳姓專員」，進
    而掩飾詐欺犯罪所得本質、去向之洗錢事實，堪認被告於審
    判中，對於洗錢之犯行業已自白，應依上開規定減輕其刑。
  4.從而，被告就所犯參與犯罪組織罪及一般洗錢罪雖均合於上
    開減刑之規定，然經合併評價後，既依想像競合犯從一重依
    刑法之三人以上共同詐欺取財罪處斷，依前揭意旨，自無從
    再適用上開規定減刑，惟於後述量刑時仍當一併衡酌該部分
    減輕其刑事由，附此敘明。　
三、維持原判決及駁回上訴理由： 　　
　㈠本院綜合調查證據結果，認原審以被告陳綾娟犯罪事證明確
    ，適用組織犯罪防制條例第3條第1項後段，洗錢防制法第14
    條第1項，刑法第11條前段、第28條、第339條之4第1項第2
    款、第55條、第51條第5款、第38條之1第1項前段、第38條
    第2項前段，刑法施行法第1條之1第1項等規定，並審酌被告
    不思以正常途徑獲取財物，僅因貪圖報酬利益，即加入「本
    案詐欺集團」，動機不良，手段可議，價值觀念偏差，所為
    嚴重損害財產交易安全及社會經濟秩序，對告訴人之財產及
    社會秩序產生重大侵害，兼衡被告在「本案詐欺集團」之角
    色分工、參與之時間、告訴人等所受之損失，犯後坦承全部
    犯行，且就洗錢及參與犯罪組織犯行，於偵查及審理中自白
    ，已符合相關自白減刑規定，且與告訴人李宜勳達成調解，
    有原審111年度刑移調字第2號調解筆錄在卷可考（見原審卷
    第127、128頁），堪認被告有悔意，並審酌告訴人李許月桂
    、郭家宏及陳克廉均未到庭，而未能與被告達成調解，得到
    告訴人李許月桂、郭家宏及陳克廉之原諒，另斟酌被告之生
    活及經濟狀況、素行、年紀及智識程度等一切情狀，分別量
    處如附表二「原判決主文」欄所示之刑，並定其應執行有期
    徒刑1年6月；又因司法院大法官會議110年12月10日公布之
    釋字第812號解釋：「106年4月19日修正公布之組織犯罪防
    制條例第3條第3項規定：『犯第1項之罪者，應於刑之執行前
    ，令入勞動場所，強制工作，其期間為3年。』（嗣107年1月
    3日修正公布第3條，但本項並未修正）就受處分人之人身自
    由所為限制，違反憲法比例原則及憲法明顯區隔原則之要求
    ，與憲法第8條保障人身自由之意旨不符，應自本解釋公布
    之日起失其效力。」則上開規定既經宣告違憲，且已失其效
    力，從而自無庸審就是否諭知被告強制工作；復就沒收說明
    ：1.犯罪工具：⑴扣案之HTC廠牌行動電話1支，為被告所有
    與「本案詐欺集團」聯繫以犯本案加重詐欺取財犯行所用之
    物乙情，業經被告於警詢時供陳明確（見偵字第33932號卷
    第9頁），依刑法第38條第2項前段規定宣告沒收；⑵扣案如
    附表一編號4所示之賴幗屏郵局帳戶之存摺、提款卡，均非
    屬被告所有，且因告訴人陳克廉報案後經警示凍結，是以上
    開提款卡現均已無法使用並失其財產上價值，為免日後執行
    沒收徒增程序耗費，故不予宣告沒收。另扣案之自動櫃員機
    交易明細表3紙，經使用後已無財產上價值，沒收或追徴與
    否，對於被告不法行為之評價與非難，抑或刑罰之預防矯治
    目的助益甚微，其欠缺刑法上之重要性，依刑法第38條之2
    第2項規定，不另宣告沒收；2.犯罪所得：⑴按犯罪所得之沒
    收、追繳或追徵，在於剝奪犯罪行為之實際犯罪所得，使其
    不能坐享犯罪之成果，其重點置於所受利得之剝奪，故無利
    得者自不生剝奪財產權之問題。又按共同正犯犯罪所得之沒
    收、追繳或追徵，本院向採之共犯連帶說，業於104年度第1
    3次刑事庭會議決議不再援用、供參考，並改採沒收或追徵
    應就各人所分得者為之之見解；又所謂各人「所分得」，係
    指各人「對犯罪所得有事實上之處分權限」，法院應視具體
    個案之實際情形而為認定：倘若共同正犯各成員內部間，對
    於不法利得分配明確時，固應依各人實際分配所得沒收；然
    若共同正犯成員對不法所得並無處分權限，其他成員亦無事
    實上之共同處分權限者，自不予諭知沒收；至共同正犯各成
    員對於不法利得享有共同處分權限時，則應負共同沒收之責
    。至於上揭共同正犯各成員有無犯罪所得、所得數額，係關
    於沒收、追繳或追徵標的犯罪所得範圍之認定，因非屬犯罪
    事實有無之認定，並不適用「嚴格證明法則」，無須證明至
    毫無合理懷疑之確信程度，應由事實審法院綜合卷證資料，
    依自由證明程序釋明其合理之依據以認定之（最高法院104
    年度台上字第3937號判決意旨參照）；⑵次按洗錢防制法第1
    8條第1項固規定：「犯第14條之罪，其所移轉、變更、掩飾
    、隱匿、收受、取得、持有、使用之財物或財產上利益，沒
    收之；犯第15條之罪，其所收受、持有、使用之財物或財產
    上利益，亦同。」，為刑法沒收規定之特別規定，自應優先
    於刑法相關規定予以適用，亦即就洗錢行為標的之財物或財
    產上利益，均應依洗錢防制法第18條規定沒收之。惟上開條
    文雖採義務沒收主義，卻未特別規定「不問屬於犯罪行為人
    與否，沒收之」，致該洗錢行為之標的是否限於行為人所有
    者始得宣告沒收，有所疑義，於此情形自應回歸適用原則性
    之規範，即參諸刑法第38條之1第1項前段規定，仍以屬於行
    為人所有者為限，始應予沒收；⑶查被告於原審供稱其就如
    附表三編號1至3提領款項交付予「本案詐欺集團」所獲得之
    報酬為5,500元等語明確（見原審卷第112頁），且又查無證
    據足資證明被告就如附表三編號1至3所提領之款項另有事實
    上之處分權，揆諸前開說明，可認被告因本案犯罪而取得之
    未扣案犯罪所得為5,500元，依刑法第38條之1第1項前段規
    定宣告沒收；⑷被告於如附表三編號4「提款時間」欄所示之
    時間提領之款項共計15萬元，因員警盤查而當場扣案，有新
    北市政府警察局新莊分局扣押筆錄暨扣押物品目錄表在卷可
    憑，是可認扣案之15萬元為被告犯本案加重詐欺罪之犯罪所
    得，依刑法第38條之1第1項前段規定宣告沒收。
　㈡經核原判決認事用法，均無違誤，量刑亦屬妥適。被告上訴
    否認犯行，指摘原判決不當。惟查：原判決業依刑法第57條
    各項就卷內證據資料參互審酌，逐一剖析，認定被告陳綾娟
    有參與詐騙集團組織，且犯如附表二所示各編號之共同犯三
    人以上詐欺取財、一般洗錢犯行犯行明確，且原審已審酌刑
    法第57條各項事由，在適法範圍內行使其量刑之裁量權，核
    無違法或不當之情形，業經本院詳述如前，是被告空言否認
    犯行之上訴，為無理由，應予駁回。
四、被告經合法傳喚，無正當理由不到庭，爰不待其陳述，逕行
    判決。　　　　　　
據上論斷，應依刑事訴訟法第371條、第368條，判決如主文。
本案經檢察官王晴怡提起公訴，經檢察官廖先志到庭執行職務　
中　　華　　民　　國　　111 　年　　10　　月　　5 　　日
                  刑事第十七庭  審判長法　官  鄭水銓
                                      法　官  姜麗君 
                                      法　官  黃雅芬
以上正本證明與原本無異。
如不服本判決，應於收受送達後20日內向本院提出上訴書狀，其
未敘述上訴之理由者並得於提起上訴後20日內向本院補提理由書
（均須按他造當事人之人數附繕本）「切勿逕送上級法院」。
                                      書記官  鄭雅云
中　　華　　民　　國　　111 　年　　10　　月　　5 　　日
附錄：本案論罪科刑法條全文　　　　　　　　　　　　　　　
組織犯罪防制條例第3條：
發起、主持、操縱或指揮犯罪組織者，處3年以上10年以下有期
徒刑，得併科新臺幣1億元以下罰金；參與者，處6月以上5年以
下有期徒刑，得併科新臺幣1千萬元以下罰金。但參與情節輕微
者，得減輕或免除其刑。
具公務員或經選舉產生之公職人員之身分，犯前項之罪者，加重
其刑至二分之一。
犯第1項之罪者，應於刑之執行前，令入勞動場所，強制工作，
其期間為3年。
前項之強制工作，準用刑法第90條第2項但書、第3項及第98條第
2項、第3項規定。
以言語、舉動、文字或其他方法，明示或暗示其為犯罪組織之成
員，或與犯罪組織或其成員有關聯，而要求他人為下列行為之一
者，處3年以下有期徒刑，得併科新臺幣3百萬元以下罰金：
一、出售財產、商業組織之出資或股份或放棄經營權。
二、配合辦理都市更新重建之處理程序。
三、購買商品或支付勞務報酬。
四、履行債務或接受債務協商之內容。
前項犯罪組織，不以現存者為必要。
以第5項之行為，使人行無義務之事或妨害其行使權利者，亦同
。
第5項、第7項之未遂犯罰之。

洗錢防制法第14條：
有第2條各款所列洗錢行為者，處7年以下有期徒刑，併科新臺幣
5百萬元以下罰金。
前項之未遂犯罰之。
前二項情形，不得科以超過其特定犯罪所定最重本刑之刑。

中華民國刑法第339條之4：
犯第339條詐欺罪而有下列情形之一者，處1年以上7年以下有期
徒刑，得併科1百萬元以下罰金：
一、冒用政府機關或公務員名義犯之。
二、三人以上共同犯之。
三、以廣播電視、電子通訊、網際網路或其他媒體等傳播工具，
    對公眾散布而犯之。
前項之未遂犯罰之。

附表一：
編號         金融機構      帳號  戶名    備註 1 中華郵政股份有限公司 00000000000000 黃凱恩  2 中國信託商業銀行股份有限公司 000000000000 黃凱恩  3 中華郵政股份有限公司 00000000000000 詹家鑫  4 中華郵政股份有限公司 00000000000000 賴幗屏  

附表二：
編號 告訴人    詐騙時間      詐騙方式    匯款時間 匯款金額 （新臺幣）  原 判 決 　主  文 一 李宜勳  109年9月7日上午10時許 「本案詐欺集團」某不詳成年成員於左列時間，偽以李宜勳之黃姓友人撥打電話予李宜勳，並對其佯稱：因土地買賣欠缺資金，而需向其借款等語，致李宜勳陷於錯誤，於右列時間，將右列金額匯款至附表一編號1帳戶內。 109年9月7日上午11時30分許     23萬元 陳綾娟犯三人以上共同詐欺取財罪，處有期徒刑壹年。  書證 ①監視器錄影畫面翻拍照片。 ②臺南市政府警察局第五分局北門派出所受理詐騙帳戶通報警示簡便格式表、受理各類案件紀錄表、受理刑事案件報案三聯單、內政部警政署反詐騙諮詢專線紀錄表。 ③李宜勳申辦之土地銀行帳戶存摺影本。 ④臺灣土地銀行匯款申請書。 ⑤李宜勳與詐欺集團成員通訊軟體LINE對話紀錄截圖。      編號 告訴人    詐騙時間      詐騙方式    匯款時間 匯款金額 （新臺幣）  原 判 決 　主  文 二 李許月桂  109年9月7日上午10時19分許 「本案詐欺集團」某不詳成年成員於左列時間，偽以李許月桂先前在聯合醫院之同事「呂明聰」之名義，撥打LINE電話予李許月桂，並對其佯稱急需用錢等語，致李許月桂陷於錯誤，依詐欺集團成員之指示，於右列時間，將右列金額匯款至附表一編號2帳戶內。 109年9月7日上午11時41分許     20萬元 陳綾娟犯三人以上共同詐欺取財罪，處有期徒刑壹年。  書證 ①桃園市政府警察局蘆竹分局偵辦詐欺案之車手提領影像。 ②內政部警政署反詐騙諮詢專線紀錄表、高雄市政府警察局鼓山分局龍華派出所受理刑事案件報案三聯單、受理各類案件紀錄表、受理詐騙帳戶通報警示簡便格式。 ③臺灣銀行匯款申請書（2）回條聯。 ④李許月桂申辦之臺灣銀行帳戶存摺影本。      編號 告訴人    詐騙時間      詐騙方式    匯款時間  匯款金額 （新臺幣）  原 判 決 　主  文 三 郭家宏  109年9月9日上午9時許 「本案詐欺集團」某不詳成年成員於左列時間，偽以郭家宏之姪子「王俊盛」之名義，撥打電話予郭家宏，並對其佯稱：急需借款等語，致郭家宏陷於錯誤，依詐欺集團成員之指示，於右列時間，將右列金額匯款至附表一編號3帳戶內。 109年9月9日中午12時許     15萬元 陳綾娟犯三人以上共同詐欺取財罪，處有期徒刑壹年。  書證 ①臺南市政府警察局永康分局大灣派出所受理刑事案件報案三聯單、受理各類案件紀錄表、受理詐騙帳戶通報警示簡便格式表、內政部警政署反詐騙諮詢專線紀錄表。 ②郵政入戶匯款申請書。      編號 告訴人    詐騙時間      詐騙方式    匯款時間  匯款金額 （新臺幣）  原 判 決 　主  文 四 陳克廉  109年9月17日上午9時52分許 「本案詐欺集團」某不詳成年成員於左列時間，偽以陳克廉友人「泰仔」撥打電話予陳克廉，並對其佯稱：因要買法拍屋，身上差15萬急需向其借款等語，致陳克廉陷於錯誤，依詐欺集團成員之指示，於右列時間，將右列金額匯款至附表一編號4帳戶內。 109年9月17日中午12時40分許     20萬元 陳綾娟犯三人以上共同詐欺取財罪，處有期徒刑壹年。  書證 ①高雄市政府警察局新興分局前金分駐所受理刑事案件報案三聯單、受理各類案件紀錄表、受理詐騙帳戶通報警示簡便格式表、內政部警政署反詐騙諮詢專線紀錄表。 ②高雄銀行入戶電匯匯款回條。 ③陳克廉之高雄銀行帳戶存摺影本。 ④陳克廉與詐欺集團成員通訊軟體LINE對話紀錄截圖。      

附表三：
編號   提款帳號    提款時間    提款地點   提款金額  （新臺幣） 交付時間、地點 交付金額 （新臺幣）  1 附表一編號1帳戶 109年9月7日下午3時28分許 新北市○○區○○路00○0號三重中興橋郵局設置之自動櫃員機       6萬元 109年9月7日下午4時許，在新北市○○區○○○路000號之麥當勞      15萬元   109年9月7日下午3時30分許        6萬元     109年9月7日下午3時32分許        3萬元                  合               計        15萬元   編號   提款帳號    提款時間    提款地點   提款金額  （新臺幣） 交付時間、地點 交付金額 （新臺幣）  2 附表一編號2帳戶 109年9月8日上午10時47分許 桃園市○○區○○路000號蘆竹大竹郵局設置之自動櫃員機       2萬元 109年9月8日下午2時許，在臺北市臺北火車站內 7萬9,000元   109年9月8日上午10時49分許        2萬元     109年9月8日上午10時51分許        2萬元     109年9月8日上午11時4分許   1萬9,000元                  合               計    7萬9,000元   編號   提款帳號    提款時間    提款地點   提款金額  （新臺幣） 交付時間、地點 交付金額 （新臺幣）  3 附表一編號3帳戶 109年9月9日中午12時41分許 新北市○○區○○路000號幸福郵局設置之自動櫃員機       6萬元 於109年9月9日中午提領後，旋即至新北市○○區○○路000號米塔烘焙店騎樓 15萬元   109年9月9日中午12時42分許        6萬元     109年9月9日中午12時44分許        3萬元                  合               計        15萬元   編號   提款帳號    提款時間    提款地點   提款金額  （新臺幣） 交付時間、地點 交付金額 （新臺幣）  4 附表一編號4帳戶 109年9月17日下午2時31分許 新北市○○區○○路000號幸福郵局設置之自動櫃員機       6萬元 無 無   109年9月17日下午2時32分許        6萬元     109年9月17日下午2時34分許        3萬元                  合               計        15萬元